臺灣高雄地方法院刑事判決　　　　　　　96年度訴字第2337號
公　訴　人　臺灣高雄地方法院檢察署檢察官
被　　　告　丁○○
　　　　　　高哲輝
共　　　同
選任辯護人　呂郁斌律師
上列被告因偽造文書案件，經檢察官提起公訴（96年度偵字第87
7 號），及追加起訴（96年度偵字第16132 號），本院判決如下
：
    主  文
丁○○共同連續行使偽造私文書，足以生損害於公眾及他人，處
有期徒刑伍月，如易科罰金，以銀元參佰元即新臺幣玖佰元折算
壹日，減為有期徒刑貳月又拾伍日，如易科罰金，以銀元參佰元
即新臺幣玖佰元折算壹日。緩刑貳年。董事會簽到簿上偽造之「
丙○○」、「戊○○」、「甲○○」簽名各壹枚均沒收。
高哲輝共同連續行使偽造私文書，足以生損害於公眾及他人，處
有期徒刑參月，如易科罰金，以銀元參佰元即新臺幣玖佰元折算
壹日，減為有期徒刑壹月又拾伍日，如易科罰金，以銀元參佰元
即新臺幣玖佰元折算壹日。緩刑貳年。董事會簽到簿上偽造之「
丙○○」、「戊○○」、「甲○○」簽名各壹枚均沒收。
    事  實
一、丁○○、高哲輝為址設高雄市○○區○○路93號10樓「嘉雲
    開發股份有限公司」（下稱嘉雲開發公司）股東，丁○○並
    陸續擔任董事、董事長等職務，高哲輝擔任董事兼總經理，
    為從事業務之人，而嘉雲開發公司因公司變更登記所需出具
    之董事會議事錄、公司變更登記申請書為其因公司業務所製
    作之文書。丁○○、高哲輝雖知戊○○、甲○○及丙○○等
    3 人均有投資嘉雲開發公司，係嘉雲開發公司之股東及董事
    ，然上述3 人從未參加嘉雲開發公司召開之董事會會議，亦
    明知戊○○、甲○○及丙○○等3 人交付於會計部門之印章
    僅授權使用於扣繳憑單之用途，竟共同基於行使偽造私文書
    、業務上登載不實文書及明知不實事項而使公務員登載不實
    之概括犯意聯絡，由高哲輝自會計部門取得戊○○、甲○○
    、丙○○3 人之印鑑後，連續為下列行為：
  (一)於民國87年5 月1 日前某日，在不詳地點，委由東鑫建設股
    份有限公司（下稱東鑫公司）某不知情員工，在董事會議記
    錄上虛偽登載嘉雲開發公司於87年5 月1 日下午2 時召開董
    事會議，出席董事有戊○○、甲○○、丙○○等7 人，通過
    將嘉雲開發公司之地址由原址嘉義市○區○○里○○○路14
    8 號遷址至高雄三民區○○里○○○街16號3 樓之1 決議之
    不實內容，並盜蓋丙○○之印文1 枚在記載不實事項之董事
    會議事錄上，及在嘉雲開發公司變更登記申請書上虛偽填載
    因遷址申請變更登記，並在該記載不實事項之申請書上盜蓋
    丙○○、戊○○、甲○○之印文各1 枚，委由不知情之敬業
    會計師事務所許順發會計師於87年5 月8 日將上開業務上登
    載不實文書一併持向高雄市政府建設局行使，申請辦理變更
    公司住所之變更登記，以此明知為不實之事項，使高雄市政
    府建設局之承辦人為形式審查後，於88年3 月15日准予變更
    登記，並將嘉雲開發公司變更地址至高雄三民區○○里○○○街16號3 樓之1 之不實事項登載於職務上所掌之嘉雲開發
    公司變更登記事項卡及經濟部公司執照上，而發給公司執照
    ，均足以生損害於嘉雲開發公司、丙○○、戊○○、甲○○
    、嘉雲開發公司之其他股東，及高雄市政府建設局對公司登
    記事項管理之正確性。
  (二)於88年3 月30日前某日，在不詳地點，利用不知情之東鑫公
    司某員工，在董事會議記錄上虛偽登載嘉雲開發公司於88年
    3 月30日下午2 時召開董事會議，出席股東有戊○○等7 人
    ，會議內容為補選高哲輝為董事長，及在嘉雲開發公司變更
    登記申請書上虛偽填載因董事長變更申請登記等不實內容，
    委由不知情之大亞聯合會計師事務所許天祥會計師於88年4
    月2 日將上開業務上登載不實文書，持向高雄市政府建設局
    行使，申請變更登記，以此明知為不實之事項，致高雄市政
    府建設局之承辦人黃桂英為形式審查後，於88年4 月2 日准
    予變更登記，並將嘉雲開發公司變更董事長為高哲輝之不實
    事項登載於職務上所掌之嘉雲開發公司更登記事項卡及經濟
    部公司執照上，而發給公司執照，均足以生損害於嘉雲開發
    公司、丙○○、戊○○、甲○○、嘉雲開發公司之其他股東
    ，及高雄市政府建設局對公司登記事項管理之正確性。
  (三)於88年9 月23日前某日，在不詳地點，利用不知情之東鑫公
    司某不知情員工，在董事會議事錄上虛偽登載嘉雲開發公司
    於88年9 月23日下午2 時召開董事會議，出席董事有戊○○
    、甲○○、丙○○等7 人，會議內容為改選丁○○為董事長
    之不實事項，並盜蓋丙○○之印文1 枚在記載不實事項之董
    事會議事錄，及在嘉雲開發公司變更登記申請書業務文書上
    虛偽填載因改選董事長申請變更登記，並在該申請書上盜蓋
    丙○○、戊○○、甲○○之印文各1 枚，委由不知情之敬業
    會計師事務所許順發會計師於88年9 月27日將上開業務上登
    載不實文書持向高雄市政府建設局行使，申請變更登記，惟
    經高雄市政府建設局之承辦人收件後，認上開變更登記申請
    書上所蓋之新舊董事長印章重疊，及董事會議事錄漏蓋公司
    印鑑章而通知補正，遂又於88年10月6 日前某日，以相同方
    式製作嘉雲開發公司變更登記申請書，登載補正公司變更登
    記之不實事項，並在該申請書上盜蓋丙○○、戊○○、甲○○之印文各1 枚後，及於88年10月5 日填具補正申請書，與
    前開嘉雲開發公司變更登記申請書、董事會議事錄等業務上
    登載不實文書持向高雄市政府建設局行使，申請變更登記，
    以此明知為不實之事項，使高雄市政府建設局之承辦人為形
    式審查後，於88年10月6 日准予變更登記，並將嘉雲開發公
    司變更董事長為丁○○之不實事項登載於職務上所掌之嘉雲
    開發公司變更登記事項卡及經濟部公司執照上，而發給公司
    執照，均足以生損害於嘉雲開發公司、丙○○、戊○○、甲○○、嘉雲開發公司之其他股東，及高雄市政府建設局對公
    司登記事項管理之正確性。
  (四)於89年5 月30日前某日，在不詳地點，利用不知情之東鑫公
    司某員工，在董事會議記錄上虛偽記載嘉雲開發公司於89年
    5 月30日下午2 時召開董事會議，出席董事有戊○○等7 人
    ，會議內容為將嘉雲開發公司之地址由原址高雄三民區○○
    里○○○街16號3 樓之1 遷址至高雄市三民區○○○路317
    號1 樓，及在嘉雲開發公司變更登記申請書上虛偽填載因遷
    址申請變更登記等不實內容，再委由不知情之大亞聯合會計
    師事務所許天祥會計師於89年6 月某日，將上開業務上登載
    不實文書持向高雄市政府建設局行使，申請變更登記，致使
    該局承辦人將上開資料為形式審查後，於89年6 月9 日准予
    變更登記，並將嘉雲開發公司之地址由原址高雄三民區○○
    里○○○街16號3 樓之1 遷址至高雄市三民區○○○路317
    號1 樓此一不實事項登載於職務上所掌之股份有限公司變更
    登記事項卡上，足以生損害於戊○○、甲○○、丙○○、嘉
    雲公司及全體股東以及政府對公司登記管理之正確性。
  (五)於89年8 月15日前某日，在不詳地點，利用不知情之東鑫公
    司某員工，在董事會議之董事簽到簿私文書上偽造丙○○、
    戊○○、甲○○之簽名各1 枚，並在董事會議紀錄上虛偽記
    載嘉雲開發公司於89年8 月15日下午2 時召開董事會議，出
    席董事有戊○○等7 人，會議內容為將嘉雲開發公司之地址
    由原址高雄三民區○○○路317 號1 樓遷址至高雄市三民區
    ○○○路458 號8 樓，及在嘉雲開發公司變更登記申請書上
    虛偽填載因遷址申請登記等不實事項，於89年8 月17日持上
    開偽造私文書及業務上登載不實文書向高雄市政府建設局行
    使，申請變更登記，惟經高雄市政府建設局之承辦人收件後
    ，認上開董事簽到簿漏蓋公司印鑑章，嘉雲開發公司遂於88
    年8 月18日至88年8 月24日間某日，再次以相同方式製作嘉
    雲開發公司變更登記申請書上，登載補正公司變更登記之不
    實事項，與前開董事簽到簿持向高雄市政府建設局行使，申
    請變更登記，以此明知為不實之事項，使高雄市政府建設局
    之承辦人為形式審查後，於89年8 月29日准予變更登記，並
    將嘉雲開發公司之地址由原址原址高雄三民區○○○路317
    號1 樓遷址至高雄市三民區○○○路458 號8 樓此一不實事
    項登載於職務上所掌之股份有限公司變更登記事項卡上，足
    以生損害於戊○○、甲○○、丙○○、嘉雲公司及全體股東
    以及政府對公司登記管理之正確性。
二、案經臺灣嘉義地方法院檢察署呈請臺灣高等法院檢察署令轉
    臺灣高雄地方法院檢察署檢察官偵查起訴。
    理  由
壹、程序方面
一、證人丙○○、戊○○、甲○○於檢察事務官前之陳述有證據
    能力。
  (一)按被告以外之人於審判外之陳述雖不符刑事訴訟法第159 條
    之1 至之4 等4 條之規定，而經當事人於審判程序同意作為
    證據，法院審酌該言詞陳述或書面陳述作成時之情況，認為
    適當者，亦得為證據；當事人、代理人或辯護人於法院調查
    證據時，知有刑事訴訟法第159 條第1 項不得為證據之情形
    ，而未於言詞辯論終結前聲明異議者，視為有前項之同意，
    同法第159 條之5 定有明文。
  (二)本件證人丙○○、戊○○、甲○○於檢察事務官前所為陳述
    ，其性質雖屬傳聞證據，且查無符合同法第159 條之1 至之
    4 等前4 條之情形，惟證人丙○○、戊○○、甲○○所為之
    上開警詢筆錄內容，業經檢察官及被告、辯護人於本院審判
    程序同意作為證據，審理時提示並告以要旨，經檢察官、被
    告、辯護人表示意見，已知上述筆錄乃傳聞證據，且均未於
    言詞辯論終結前對該等筆錄內容異議，依上開規定，證人丙○○、戊○○、甲○○於檢察事務官前所為之陳述應具有證
    據能力。
二、證人丙○○、戊○○、甲○○、證人即被告高哲輝於檢察官
    訊問之證述有證據能力
  (一)按被告以外之人於偵查中向檢察官所為陳述，除顯有不可信
    之情況者外，得為證據，同法第159 條之1 第2 項定有明文
    。偵查中對被告以外之人所為之偵查筆錄，或被告以外之人
    向檢察官所提之書面陳述，性質上均屬傳聞證據。惟現階段
    刑事訴訟法規定檢察官代表國家偵查犯罪、實施公訴，依法
    其有訊問被告、證人及鑑定人之權，證人、鑑定人且須具結
    ，而實務運作時，檢察官偵查中向被告以外之人所取得之陳
    述，原則上均能遵守法律規定，不致違法取供，其可信度極
    高。
  (二)本件證人丙○○、戊○○、甲○○、證人即被告高哲輝於檢
    察官偵查中以證人身份向檢察官具結所為之證述，未曾提及
    檢察官在偵查時有不法取供之情形，亦無顯不可信之情況，
    依上說明，其於偵查中之證言自均具有證據能力。
貳、實體方面
一、訊據被告丁○○固坦承與高哲輝分別擔任公司董事長及經理
    ，並自87年至89年間曾先後5 次指示高哲輝召開董事會議，
    惟未曾參加過上開董事會議不諱；被告高哲輝對於接獲丁○○指示後並未召開董事會會議，轉交員工偽造董事會議紀錄
    等相關文書後向高雄市政府行使之事實坦承不諱，惟被告丁○○矢口否認有何偽造文書犯行，辯稱：我均是指示高哲輝
    辦理，不知道高哲輝沒有召開董事會議就便宜行事製作形式
    上之董事會議事錄等資料，與高哲輝自無犯意聯絡，況嘉雲
    開發公司除丙○○、戊○○、甲○○外，其餘股東均係為符
    合公司法之規定，由我借用親屬之名義登記，縱使實際召開
    會議，仍獲致相同決議結果，難謂足生損害於公眾或他人云
    云。
二、經查：
  (一)被告丁○○係嘉雲公司董事長，被告高哲輝擔任總經理，被
    告丁○○明知嘉雲開發公司並未於上開時間實際召開董事會
    議，仍指示高哲輝製作董事會議紀錄、公司變更登記申請書
    、董事簽到簿等文書，記載如事實欄(一)至(五)所示之不實事項
    ，由公司不知情之員工辦理後，交由會計師事務所人員，先
    後於事實欄(一)至(五)所示之時間持變更登記申請書（內載嘉雲
    開發公司因遷址、補選董事長、改選董事長申請變更登記之
    事項）及上開董事會議事錄、董事簽到簿等文書，向高雄市
    政府建設局辦理等情，業經被告高哲輝供承不諱，核與丙○○、戊○○、甲○○於檢察事務官詢問時及檢察官訊問時證
    稱：沒有參加過上開董事會，也沒有收到任何開會通知，上
    開會議紀錄、公司變更登記申請書上印文均不是我們自己蓋
    的，也沒有授權嘉雲開發公司刻印章用於上開文書，董事簽
    到簿上的簽名不是我們簽的等語相符（臺灣嘉義地方法院檢
    察署94年度交查字第508 號卷第35頁、臺灣高雄地方法院檢
    察署95年度他字第1503號卷第18頁至第20頁、第35頁至第38
    頁、95年度偵字第877 號卷、第23頁），並有87年5 月1日
    、88年3 月30日、88年9 月23日、89年5 月30日、89年8 月
    15日董事會議事錄、87年5 月、88年4 月、88年9 月27日、
    88年9 月、89年6 月、89年8 月17日、89年8 月變更登記申
    請書、88年10月5 日補正申請書、董事簽到簿、高雄市政府
    建設局88年3 月15日高市建設二字第08 805300700號函、88
    年4 月2 日高市建設二字第08805491900 號函、88年10月6
    日高市建設二字第0880730501號函、88年9 月30日高市建設
    二字第08 807230500號函、89年6 月9 日高市建設二字第
    0891583901號函、89年8 月25日高市建設二字第08914647
    3101號函、89年8 月18日高市建設二字第08916473100 號函
    各1 份附卷可稽（本院卷第30頁、第48頁、第59頁、第73頁
    、第80頁、第26頁、第27頁、第46頁、第61頁、第62頁、第
    54至第56頁、第71頁、第72頁、第79頁、第76頁、第77頁、
    第81頁、第44頁、第45頁、第53頁、第60-1頁、第68頁、第
    75頁、第78頁）。依渠等所證上開董事會議事錄等文書均係
    依被告丁○○指示高哲輝而製作，堪信丙○○、戊○○、甲○○等人確未出席董事會，亦未在董事會議事錄蓋章，嘉雲
    開發公司實際上既無召開董事會議，則高哲輝轉交由不知情
    之員工製造之董事會議事錄，即均屬虛偽。
  (二)按董事會由董事長召集之；董事會未設常務董事者，應由三
    分之二以上董事之出席，及出席董事過半數之同意，互選一
    人為董事長，並得依章程規定，以同一方式互選一人為副董
    事長，公司法第203 條第1 項前段、第208 條第1 項分別定
    有明文。另按公司業務之執行，除本法或章程規定應由股東
    會決議之事項外，均應由董事會決議行之，公司法第202 條
    亦規定甚明，而公司變更住所並非公司法所定須經股東會議
    決議之重大事項，亦非嘉雲開發公司章程規定應由股東會決
    議之事項，此有嘉雲開發公司章程1 份在卷可查（本院卷第
    31頁至第35頁），自應由董事會決議為之。被告丁○○雖辯
    稱其不知被告高哲輝並未按其指示召開董事會議云云，惟證
    人高哲輝於偵查及本院審理時分別證稱：上開會議紀錄都是
    丁○○授權製作，實際上並沒有開會，所以丁○○也沒有參
    加開會；每次辦妥公司變更登記後，都有告知丁○○等語明
    確（96年度偵字第877 號卷第13頁至第14頁、本院卷第117
    頁），被告丁○○既擔任嘉雲開發公司董事長之職務，並參
    與公司業務之執行，對於公司法上開規定自不能諉為不知，
    豈有可能歷次為辦理遷址、變更董事長等事項指示高哲輝召
    開董事會後，明知自己並未參加董事會開會，嗣高哲輝已辦
    妥並向丁○○回報時，卻對高哲輝處理公司登記相關業務所
    需之文書是否憑空杜撰毫不生疑？況嘉雲開發公司於87年間
    除告訴人3 人外，其餘董事包含高哲輝均為丁○○借用之人
    頭股東，依席次、股份之比例，就算開會也不會影響決定一
    情，此經證人高哲輝於本院審理時證述明確（本院卷第114
    頁、第115 頁、第119 頁），已明白指出嘉雲開發公司之經
    營均由實際出資占多數股份之被告丁○○一人決定，而高哲
    輝僅為人頭股東，縱使其擔任總經理之職務，如非悉依被告
    丁○○之指示，高哲輝豈敢擅作主張不召開董事會，而逕行
    虛偽製作董事會議事錄、董事簽到簿、公司變更登記申請書
    ，並持以辦理登記之理。被告丁○○實際上既未在上開時間
    召開董事會，其顯然未將欲於該日開會之事項通知該公司各
    董事。被告丁○○為公司負責人，對外代表公司，惟改選董
    事長、變更公司住所依上開規定仍須經董事會之決議，得到
    董事會同意後，始得為之，被告丁○○、高哲輝實際上既未
    於上開時間召開董事會，該日之董事會議並不存在，被告丁○○指示被告高哲輝利用不知情之員工，製作董事會會議記
    錄及變更登記申請書，內容即屬不實，其與被告高哲輝有行
    使業務上登載不實文書、行使偽造私文書即使公務員登載不
    實之犯意，堪以認定。證人高哲輝於本院審理時雖改證稱被
    告丁○○對於高哲輝未經召開董事會即逕行製作董事會議紀
    錄等文件向主管機關申請變更登記毫不知情云云，惟被告丁○○明知公司法之相關規定，卻仍指示被告高哲輝無需召開
    董事會逕行製作不實之文書以利辦理公司變更登記，業經本
    院認定如前，高哲輝於本院審理時改稱被告丁○○毫不知情
    云云，無非附和、迴護被告丁○○之詞，不足採信。
  (三)按刑法上之偽造文書罪，所謂足生損害於公眾或他人，係以
    有足生損害為已足，並不以實際上發生損害為必要，故如他
    人有可受法律保護之利益，因此遭受損害或有損害之虞，即
    難謂非足以生損害。被告丁○○、高哲輝既未經丙○○、戊○○、甲○○之同意即盜用印章或偽造署押製作董事會議事
    錄、董事簽到簿等文書，因公司各股東即告訴人等人必須以
    其出資額對公司之負責任，且公司應行登記之事項，除保護
    公司股東之權益與相對之交易第三人債權確保外，亦供主管
    機關正確掌握資訊，自不得有不實申報情形，否則即有生損
    害於各方權益之虞，堪認被告丁○○、高哲輝上開行使偽造
    文書行為，足生損害於未參加會議之股東。另被告2 人行使
    不實之董事會議事錄、變更登記申請書及偽造之董事簽到簿
    ，並持以向高雄市政府建設局申請公司變更登記，使公務員
    登載不實，亦足生損害於丙○○、戊○○、甲○○及主管機
    關高雄市政府建設局對公司管理之正確性，被告丁○○、高
    哲輝辯稱其所為未使丙○○、戊○○、甲○○生損害等語，
    自不足採。
  (四)綜上所述，被告2 人於上開時、地均未曾召開董事會，然竟
    虛偽製作董事簽到簿及製作內容不實之董事會議事錄、公司
    變更登記申請書；該董事會議事錄、公司變更登記申請書係
    公司之會議紀錄及公司之內部文書，其製作權人應為公司或
    有實際負責執行公司業務之人，被告2 人分別為董事長、總
    經理，實際負責處理公司組織變更及對外之一切業務觀之，
    董事會議事錄、公司變更登記申請書應屬被告2 人業務上製
    作之文書，應可認定，被告丁○○所辯均不足採信。本件事
    證明確，被告丁○○、高哲輝犯行洵堪認定，應予依法論科
    。
三、查被告丁○○、高哲輝行為後，刑法部分條文業於94年2 月
    2 日修正公布，並自95年7 月1 日起施行。按行為後法律有
    變更者，適用行為時之法律，但行為後之法律有利於行為人
    者，適用最有利於行為人之法律，現行刑法第2 條第1 項定
    有明文，該條文係規範行為後法律變更所生新舊法律比較適
    用之準據法，是刑法第2 條第1 項本身雖經修正，但無比較
    新舊法適用之問題，應一律適用裁判時之現行刑法第2 條第
    1 項之規定，為「從舊從輕」之比較，又新舊刑法關於刑之
    規定，雖同採從輕主義，惟比較時仍應就罪刑有關之共犯、
    未遂犯、想像競合犯、牽連犯、連續犯、結合犯，以及累犯
    加重、自首減輕暨其他法定加減原因（如身分加減）與加減
    比例等一切情形，綜其全部之結果，而為比較，再適用有利
    於行為人之法律處斷，而不得一部割裂分別適用不同之新舊
    法（最高法院24年上字第4634號判例意旨、95年第8 次刑事
    庭會議決議參照）。準此：
  (一)關於罰金刑，在刑法修正前，刑法分則編各罪所定罰金刑之
    貨幣單位原為銀元，其最高罰金數額，從各該法條規定，而
    最低罰金數額，則依修正前刑法第33條第5 款之規定為銀元
    1 元以上，而刑法第215 條之業務上文書登載不實罪係於72
    年6 月25日前所制定，且均未修正，依罰金罰鍰提高標準條
    例第1 條前段規定，就其原定數額提高為2 倍至10倍，並依
    現行法規所定貨幣單位折算新臺幣條例第2 條規定，以銀元
    1 元折算為新臺幣3 元；又刑法第33條第5 款修正為：「罰
    金：新臺幣1,000 元以上，以百元計算之」，已將刑法之罰
    金貨幣單位由銀元改為新臺幣，則刑法分則編各罪所定罰金
    刑之貨幣單位，自應配合修正為新臺幣，為使刑法分則編各
    罪所定罰金之最高數額與刑法修正前趨於一致，乃增訂刑法
    施行法第1 條之1 ：「中華民國94年1 月7 日刑法修正施行
    後，刑法分則編所定罰金之貨幣單位為新臺幣。94年1 月7
    日刑法修正時，刑法分則編未修正之條文定有罰金者，自94
    年1 月7 日刑法修正施行後，就其所定數額提高為30倍。但
    72 年6月26日至94年1 月7 日新增或修正之條文，就其所定
    數額提高為3 倍」，從而，刑法分則編各罪所定罰金刑之最
    高數額，於刑法修正前後並無不同，惟修正後刑法第33條第
    5 款所定罰金刑最低數額，較修正前提高，自以修正前刑法
    第33條第5 款規定較有利於被告。
  (二)刑法第28條原規定：「二人以上共同『實施』犯罪之行為者
    ，皆為共同正犯。」新法修正為：「二人以上共同『實行』
    犯罪之行為者，皆為共同正犯。」將舊法之「實施」修正為
    「實行」。原「實施」之概念，包含陰謀、預備、著手及實
    行等階段之行為，修正後僅共同實行犯罪行為始成立共同正
    犯。是新法共同正犯之範圍已有限縮，排除陰謀犯、預備犯
    之共同正犯。新舊法就共同正犯之範圍既因此而有變動，自
    屬犯罪後法律有變更，而非僅屬純文字修正，應有新舊法比
    較適用之問題，惟就本件已著手實行之犯罪形態並無影響，
    經比較結果，被告行為後之法律並未有利於被告，仍應適用
    行為時之法律即舊法論處。
  (三)刑法第56條連續犯及第55條牽連犯之規定均予刪除，連續犯
    及牽連犯之規定經刪除後，數行為將論以數罪，併合處罰，
    並非較有利於被告，是依修正後刑法第2 條第1 項規定，比
    較新舊法結果，仍應適用被告行為時之法律即舊法論以連續
    犯、牽連犯較為有利。
  (四)準此而論，經綜合罪刑全部結果，整體為新舊法「從舊從輕
    」比較之結果，應以修正前刑法對被告較為有利，自應整體
    依刑法第2 條第1 項前段規定，適用行為時之修正前刑法。
四、被告丁○○、高哲輝未經董事丙○○、戊○○、甲○○同意
    及偽造他人簽名於董事簽到簿私文書上，進而行使，係犯刑
    法第216 條、第210 條之行使偽造私文書罪，被告2 人未經
    召開董事會議而做成董事會議事錄及公司變更登記申請書，
    應屬被告2 人業務上做成之文書，在上為不實之記載，並持
    以行使向高雄市政府申請變更遷址及董事長登記之行為，係
    犯刑法第216 條、第215 條之行使業務上登載不實文書罪、
    第214 條之明知為不實之事項，而使公務員登載於職務上所
    掌之公文書罪。按公司登記審核作業係採準則主義，就公司
    申請書件表之形式及內容為形式審核，如與法令規定尚無未
    合，即須准其登記，是以申請公司、變更事項登記係採形式
    審查。刑法第214 條所謂使公務員登載不實事項於公文書罪
    ，須一經他人之聲明或申報，公務員即有登載之義務，並依
    其所為之聲明或申報予以登載，而屬不實之事項者，始足構
    成。若其所為聲明或申報，公務員尚須為實質之審查，以判
    斷其真實與否，始得為一定之記載者，即非本罪所稱之使公
    務員登載不實。又90年11月12日修正前之公司法第388 條規
    定：主管機關對公司登記之申請，認為有違反法令或不合法
    定程式者，應令其改正，非俟改正合法後不予登記。本件高
    雄市政府建設局之承辦公務員對於上開公司所申請設立、變
    更等各項登記時，依前開公司法之規定，應僅為形式審查，
    即應登載於其職務上所掌之公文書，而非實質之審查。是被
    告2 人製作虛偽之會議紀錄、公司變更登記申請書，再加以
    行使，提出聲請登記，取得執照等項，所為除犯刑法第216
    條、第215 條行使業務登載不實文書罪外，應併論以刑法第
    214 條之使公務員登載不實之文書罪。被告2 人間有犯意聯
    絡及行為分擔，均應論以共同正犯。被告2 人利用不知情之
    員工偽造私文書、製作業務上登載不實之文書，及利用不知
    情之會計師持上開偽造私文書、業務上登載不實文書向高雄
    市政府建設局申請變更登記，均為間接正犯。被告2 人偽造
    簽名、盜用印文分別為偽造私文書及製作業務上登載不實文
    書之部分行為，偽造私文書、製作業務上登載不實文書之低
    度行為分別為行使偽造私文書、行使業務上登載不實文書之
    高度行為所吸收，均不另論罪。被告2 人先後多次行使偽造
    私文書、行使業務登載不實文書及使公務員登載不實文書犯
    行，時間均各緊接，手段亦相若，犯罪構成要件均屬相同，
    顯各係基於概括犯意反覆為之，均為連續犯，均應依修正前
    刑法第56條規定論以一罪，並加重其刑。被告2 人行使偽造
    私文書、行使業務登載不實文書及使公務員登載不實之文書
    罪間，有方法目的之牽連關係，應從一重之連續行使偽造私
    文書罪處斷。又被告2 人於89年8 月間持董事簽到簿向高雄
    市政府建設局辦理變更登記，及依高雄市政府建設局函請於
    88年10月5 日補正變更登記申請書而行使業務上登載不實文
    書，及於89年8 月補正變更登記申請書而行使業務上登載不
    實文書、行使偽造私文書部分，未據公訴人起訴，惟此部分
    犯行亦與起訴行使業務登載不實文書、犯行及使公務員登載
    不實犯行部分有連續犯、牽連犯之裁判上一罪關係，自為起
    訴效力所及，應併予審判。爰審酌被告丁○○囿於掌握公司
    大部分股數，將公司當成家族私產之謬誤觀念，及動機僅為
    改選董事長及變更公司住所之目的而為本案犯行，情節尚屬
    輕微，被告高哲輝並未實際出資，因擔任人頭股東而聽從被
    告丁○○之指示行事，犯後亦坦承犯行，態度尚佳等一切情
    狀，分別量處如主文所示之刑。又被告2 人犯罪在96年4 月
    24日以前，合於中華民國罪犯減刑條例第2 條第1 項第3 款
    之規定，均依法減其刑期二分之一，並諭知易科罰金之折算
    標準。另按刑法第2 條第1 項係行為後刑事法律變更時，新
    、舊法之比較適用原則。依現行刑法規定，行為後法律有變
    更者，以適用行為時之法律為原則，適用最有利於行為人之
    行為後法律（包括裁判時法及中間法）為例外。此所謂適用
    最有利於行為人之法律，應將行為時之法律與中間法及裁判
    時之法律，就罪刑有關之一切情形，綜其全部之結果而為整
    體之比較，擇其最有利於行為人之法律，予以適用（參照最
    高法院93年度台上字第3278號及91年度台上字第5459號裁判
    意旨）。本件被告行為時，刑法第41條第1 項前段，原規定
    為：「犯最重本刑為3 年以下有期徒刑以下之刑之罪，而受
    6 個月以下有期徒刑或拘役之宣告，因身體、教育、職業、
    家庭之關係或其他正當事由，執行顯有困難者，得以1 元以
    上3 元以下折算1 日，易科罰金。」，然被告行為後，該條
    項於90年1 月10日修正施行，同月12日生效，規定為：「犯
    最重本刑為5 年以下有期徒刑以下之刑之罪，而受6 個月以
    下有期徒刑或拘役之宣告，因身體、教育、職業、家庭之關
    係或其他正當事由，執行顯有困難者，得以1 元以上3 元以
    下折算1 日，易科罰金。」；嗣於95年7 月1 日再修正為：
    「犯最重本刑為5 年以下有期徒刑以下之刑之罪，而受6 個
    月以下有期徒刑或拘役之宣告者，得以新臺幣1,000 元、2,
    000 元或3,000 元折算1 日，易科罰金。」，復依修正前罰
    金罰鍰提高標準條例第2 條前段（現已刪除）規定，就其原
    定數額提高為100 倍折算1 日，則本件被告行為後經比較結
    果，以被告行為後，本次修法前之中間時法之易科罰金折算
    標準，即以銀元300 元折算1 日，經折算為新臺幣幣值後，
    以新臺幣900 元折算1 日，較有利於被告。
五、董事會簽到簿因已交付高雄市政府建設局，爰不予宣告沒收
    。惟其上偽造「丙○○」、「戊○○」、「甲○○」之簽名
    各1 枚，均應依刑法第219 條規定，不問屬於犯人與否，宣
    告沒收。至其餘文書上盜蓋「丙○○」、「戊○○」、「甲○○」之印文因屬真正，亦不予宣告沒收。
六、末查，被告丁○○、高哲輝未曾因故意犯罪受有期徒刑以上
    刑之宣告，此有本院被告全國前案紀錄表在卷可憑，被告高
    哲輝迭於偵查及本院審理中坦承犯行，表示悔意，且被告2
    人已與丙○○、戊○○、甲○○達成和解，有陳報狀1 紙在
    卷可憑（本院卷第106 頁），本院信被告2 人經此教訓當知
    所警惕而無再犯之虞，因認對其等所宣告之刑，以暫不執行
    為適當，爰併予宣告緩刑2 年，以啟自新。
據上論斷，應依刑事訴訟法第299 條第1 項前段，刑法第2 條第
1 項、（修正前）第28條、第216 條、第210 條、第214 條、第
215 條、（修正前）第55條、（修正前）第56條、第219 條、90
年1 月10日修正公布之刑法第41條第1 項前段、第74條第1 項第
1款 ，中華民國96年罪犯減刑條例第2 條第1 項第3 款、第7 條
、第9 條，刑法施行法第1 條之1 ，廢止前罰金罰鍰提高標準條
例第2 條，現行法規所定貨幣單位折算新臺幣條例第2 條，判決
如主文。
本案經檢察官乙○○到庭執行職務。
中　　華　　民　　國　　96　　年　　10　　月　　23　　日
                  鳳山刑事第一庭審判長法　官  黃三友
                                      法  官  林永村
                                      法  官  林芳華
以上正本證明與原本無異。
如不服本判決應於收受本判決後10日內向本院提出上訴書狀，並
應敘述具體理由，如未敘述上訴理由者，應於上訴期間屆滿後20
日內補提理由書狀於本院（均須按他造當事人之人數附繕本）「
切勿逕送上級法院」。
中　　華　　民　　國　　96　　年　　10　　月　　23　　日
                                      書記官  黃靖媛
附錄本案論罪科刑法條
刑法第210條
偽造、變造私文書，足以生損害於公眾或他人者，處 5 年以下有
期徒刑。
刑法第214條
明知為不實之事項，而使公務員登載於職務上所掌之公文書，足
以生損害於公眾或他人者，處3 年以下有期徒刑、拘役或500 元
以下罰金。
刑法第215條
從事業務之人，明知為不實之事項，而登載於其業務上作成之文
書，足以生損害於公眾或他人者，處3 年以下有期徒刑、拘役或
500 元以下罰金。
刑法第216條
行使第 210 條至第 215 條之文書者，依偽造、變造文書或登載
不實事項或使登載不實事項之規定處斷。
